【裁判字號】    92,台上,519
【裁判日期】    920320
【裁判案由】    清償債務
【裁判全文】
最高法院民事判決                                九十二年度台上字第五一九號
    上  訴  人  甲○○
    訴訟代理人  朱立人律師
    被 上訴 人  乙○○原名.
右當事人間請求清償債務事件，上訴人對於中華民國九十一年六月十二日台灣高等法
院高雄分院第二審更審判決（九十年度上更(三)字第一九號），提起上訴，本院判決如
左：
    主  文
上訴駁回。
第三審訴訟費用由上訴人負擔。
    理  由
本件被上訴人主張：上訴人於民國七十八年二月九日提供坐落高雄縣旗山鎮○○段二
○九之二五一號、二○九之二九四號土地及其上建物即門牌高雄縣旗山鎮○○○街七
九號六樓房屋，向台灣銀行抵押貸款新台幣（下同）三千萬元，並由伊為連帶保證人
，嗣因上訴人未依約給付本息，前開房地即遭拍賣，惟拍賣價金不足償還全部債務，
伊本於連帶保證人之地位代償五百八十七萬二千七百二十四元，因此取得對上訴人之
債權等情，求為命上訴人如數給付及加計法定遲延利息之判決。
上訴人則以：被上訴人固代其清償伊欠台灣銀行屏東分行五百八十七萬二千七百二十
四元債務，但伊將抵押借款三千萬元交付被上訴人代為清償債務後，尚餘七百九十一
萬二千一百零五元，被上訴人尚應返還予伊，伊得以此債權與被上訴人代償之五百八
十七萬二千七百二十四元相抵銷等語，資為抗辯。
原審以：本件被上訴人主張伊代上訴人清償台灣銀行屏東分行之抵押借款五百八十七
萬二千七百二十四元之事實，業據其提出借據及台灣銀行屏東分行八十二年十一月二
十六日銀屏營字第五六一○號函為證，並為上訴人所不爭執，堪信為真實。被上訴人
請求上訴人給付其上開代償之金額本息，上訴人則以前揭情詞置辯。查如第一審判決
附表（下稱附表）所載欠款，上訴人自認尚欠被上訴人其中二千二百四十六萬八千七
百五十六元屬實，准被上訴人自三千萬元中扣除，惟否認被上訴人對伊有如附表編號
第一、二、三、四、六項所列二百五十萬元、附表編號第八至第十三項所列二百八十
八萬八千元及附表編號第十八項所列其中三百萬元之債權存在。關於附表編號第一、
二、三、四、六項所列二百五十萬元部分：上訴人不否認自被上訴人取得該款，但辯
稱：被上訴人主張該二百五十萬元係借款，應就借貸關係存在之事實應負舉證之責云
云，然上訴人既向被上訴人取得該款，該二百五十萬元應屬被上訴人對於上訴人之債
權，無論係有名契約或無名契約，既係被上訴人所交付，上訴人即有償還之責。關於
附表編號第八至第十三項所列二百八十八萬八千元部分：被上訴人主張係上訴人原積
欠訴外人林瑞和、張祥煙、余昭平、盧福財、黃聖明、陳文慶、賴響景等七人（下稱
林瑞和等七人）之債務，而由伊清償等情，為上訴人自認，上訴人雖辯稱：林瑞和等
七人已將此債權讓與訴外人郭秀葉，而被上訴人未向郭秀葉清償，反向已無債權之林
瑞和等清償，係非債清償，對於伊不生效力云云，並提出有存證信函為憑。然據證人
郭秀葉證稱：伊不認識林瑞和等七人，亦未見過林瑞和與被上訴人共同出具之存證信
函，其未與林瑞和等七人訂立任何債權讓與契約或訂立其他任何契約等語。茲上訴人
未能舉證證明郭秀葉與林瑞和等七人有簽訂債權讓與契約之事實，則林瑞和縱有以存
證信函通知上訴人其債權已讓與郭秀葉，亦不生債權讓與之效力。該二百八十八萬八
千元既係由被上訴人代上訴人向林瑞和等清償，被上訴人對於上訴人即有二百八十八
萬八千元之債權存在。關於附表編號第十八項所列五百萬元中之三百萬元部分：被上
訴人主張係伊向證人陳德榮所清償，上訴人則辯稱係伊償還陳德榮云云。則依舉證責
任分配原則，自應由上訴人負舉證責任。而上訴人就此並未舉證以實其說，自難採信
。綜上所述，被上訴人對於上訴人有債權二千二百四十六萬八千七百五十六元，加計
附表編號第一、二、三、四、六項所示之二百五十萬元；附表編號第八至十三項所示
之二百八十八萬八千元及附表編號第十八項所示之三百萬元之債權，合計被上訴人對
上訴人有三千零八十五萬六千七百五十六元之債權，以上訴人向銀行貸得之三千萬元
，仍不足清償其所欠被上訴人三千零八十五萬六千七百五十六元之債務，上訴人辯稱
尚餘七百九十一萬二千一百零五元，並主張與被上訴人請求之系爭金額互為抵銷云云
，洵非有據。從而，被上訴人本於修正前民法第七百四十九條規定，訴請上訴人給付
五百八十七萬二千七百二十四元本息，即無不合。第一審判准上訴人給付三百三十九
萬一千四百八十元本息，上訴人應再給付二百四十八萬一千二百四十四元及其利息。
因而將第一審所為被上訴人敗訴部分之判決廢棄，改判命上訴人再給付二百四十八萬
一千二百四十四元本息，並維持第一審所為上訴人敗訴部分之判決，駁回其上訴，經
核並無違誤。關於附表編號第一、二、三、四、六項所示二百五十萬元之債權，被上
訴人主張係其交付上訴人之借款，而上訴人亦不否認其已收受該款項，為原審認定之
事實，雖上訴人抗辯稱：被上訴人所交付之該款項，係伊委託被上訴人向他人之借款
，借貸關係存在於伊與第三人之間云云，此際自應轉由上訴人負其舉證責任，惟上訴
人就此並未舉證以實其說，自不足採。原審認上訴人有償還該二百五十萬元予被上訴
人之義務，而為不利上訴人之認定、理由容有未盡，但不影響判決之結果。上訴意旨
並就原審認定事實及採證之職權行使任意指摘，或就原審所論斷者，謂為違法，求予
廢棄，難謂有理由。
據上論結，本件上訴為無理由，依民事訴訟法第四百八十一條、第四百四十九條第一
項、第七十八條，判決如主文。
中      華      民      國    九十二    年      三      月      二十    日
                              最高法院民事第五庭
                                  審判長法官  朱  錦  娟
                                        法官  顏  南  全
                                        法官  許  澍  林
                                        法官  葉  勝  利
                                        法官  鄭  玉  山
      右正本證明與原本無異
                                              書  記  官
中      華      民      國    九十二    年      三      月    二十七    日


司法院資訊處製作；財團法人民間司法改革基金會備份。
